【裁判字號】    90,判,1828
【裁判日期】    901011
【裁判案由】    服務標章
【裁判全文】
最  高  行  政  法  院  判  決                     九十年度判字第一八二八號
    原      告  環亞大飯店股份有限公司
    代  表  人  甲○○
    訴訟代理人  乙○○
    被      告  經濟部智慧財產局
    代  表  人  陳明邦
右當事人間因服務標章事件，原告不服行政院中華民國八十八年八月十一日台八十八
訴字第三○九一七號再訴願決定，提起行政訴訟。本院判決如左︰
    主  文
原告之訴駁回。
訴訟費用由原告負擔。
    事  實
緣原告於民國七十七年十一月五日以「亞洲及圖 ASIA LAND」服務標章，指定使用於
行為時商標法施行細則第二十五條第一類之教育及娛樂服務申請註冊，經被告經濟部
中央標準局（八十八年一月二十六日改制為經濟部智慧財產局）審查核准，列為註冊
第三六八○六號服務標章（下稱系爭服務標章）。嗣關係人美商．時代華納公司於八
十七年三月二十三日以其有違行為時商標法第七十七條準用同法第三十一條第一項第
二款之規定，對之申請撤銷。案經被告為註冊第三六八○六號「亞洲及圖ASIA  LAND
」服務標章及其聯合註冊第三七一九一號「環亞大飯店股份有限公司標章」服務標章
，指定使用於有線電視節目策劃製作服務、付費電視頻道節目策劃製作服務、電視節
目發行服務、影片、唱片、錄音帶、錄影片、碟影片、伴唱帶等製作及發行、電台及
電視娛樂節目之策劃、製作服務之專用權，應予撤銷之處分，發給中台處字第八七○
○八七號服務標章撤銷處分書。原告不服，提起訴願、再訴願，遞遭決定駁回，遂提
起行政訴訟。茲摘兩造訴辯意旨於次：
甲、原告起訴意旨略謂：
一、商標註冊後「無正當事由迄未使用或繼續停止使用已滿三年者」，商標主管機關
    應依職權或據利害關係人申請撤銷商標專用權，固為商標法第三十一條第一項第
    二款所明定。但有聯合商標使用於同一服務或商標授權之使用人有使用且提出使
    用證明者，不在此限。查註冊第三七一九一號服務商標為系爭服務標章之聯合服
    務標章，因此其聯合服務標章若已有使用事實，則系爭正服務標章視同有使用，
    合先明。
二、按「服務標章之使用，係指將標章用於營業上之物品、文書、宣傳或廣告，以促
    銷其服務者而言。」商標法第七十二條第二項前段定有明文。所謂「營業」者，
    指以獲取利潤為目的，收取對價之商業行為之謂。查本件原告為一家綜合性之大
    型觀光旅館業，於館內提供綜合性之服務，每項服務皆對客人或消費者提供對價
    服務；因此，皆為市場交易上獨立之客體，如原告在旅館內提供花卉、禮品、停
    車、美容美髮、餐飲、洗衣服務，原告於旅館內提供電視頻道之節目亦同。是原
    告向收視其所提供電影電視節目播放之消費者，於固有之旅客住宿費外，另行就
    「於旅館內為電影等電視節目之播放」收取費用，該「提供電影電視節目播放」
    之有償行為，自亦為營業行為；況且消費者究竟係為住宿而收看電影電視節目，
    抑或是為收看電影電視節目而住宿，在社會進步，生活型態異於往昔之今日，實
    難以原告係觀光旅館業即遽下論斷，謂彼等均係為投宿而來，而認為係屬「附帶
    之服務」或「非可以之作為市場交易上獨立之客體」。被告及一再訴願決定機關
    對於原告所提之使用證據，認為該付費電視頻道僅為旅館營業中所附帶之服務，
    非市場交易上獨立之客體，即有違誤。
三、退步言之，縱認原告於旅館內為電影等電視節目之播放，係「附帶之服務」，或
    「非可以之作為市場交易上獨立之客體」，惟查商標法第七十二條第二項前段僅
    稱「將標章用於營業上」，並未規定其「營業」須非「附帶之服務」，或必須是
    「可以之作為市場交易獨立之客體」；則在凡以獲取利潤為目的收取對價之商業
    行為，均屬「營業」之前提下，原告既就其「於旅館內為電影等電視節目之播送
    」，於固有旅客住宿費之外，另行獨立收費，而為營業行為。從而，不論被告所
    認為的「旅館內電影電視節目之播放，縱有客人或消費者收取對價，仍需消費者
    於其旅館內住宿或休息始提供該節目服務，因此為附帶之服務。」抑或是再訴願
    決定機關所認為的「於旅館內為電影等電視節目之播放，僅為旅館營業中所附帶
    之服務，非可以之作為市場交易上獨立之客體」云云，即屬對於原告權利義務有
    重大影響事項所為涉有「不當增加法律所無之限制」之嫌之認定，自屬於法有違
    。
四、原處分、一再訴願決定就系爭標章所指定使用之「有線電視節目策劃製作服務、
    付費電視頻道節目策劃製作服務、電視節目發行服務、影片、唱片、錄音帶、錄
    影片、碟影片、伴唱帶等製作及發行、電台及電視娛樂節目之策劃、製作服務」
    等服務商品之使用，係指「係實際從事有關電台、電視節目、影片、唱片、錄音
    帶等實質內容之策劃、製作或發行之服務」云云。經查依本件原告所提呈之環亞
    飯店服務指南及飯店內電影服務簡介（Asiaworld Service Directory）， 應已
    符合所指定使用之「電視娛樂節目之策劃、製作服務」商品項目之使用，茲說明
    如下：
（一）按所謂之「節目策劃」，涵義至廣，舉凡單一節目內容之編劇、纂寫（即原處
      分等所謂之實質內容），乃至電視頻道內整體性節目或影片之選擇、編輯、安
      排及變更等，均包括在「節目策劃」之意義內；蓋影片亦屬節目之一，從而，
      關於影片之編選、排定，亦係「節目策劃」，應非僅指從事節目實質內容之策
      劃。
（二）原告於「 Directroy  of Sercices 」服務單上羅列有二十九項之服務，其中
      第十六項為館內電影 Movies （第七頻道）。
（三）在一九九八年五月號中之電影簡介，其頻道內播放之影片固各別獨立，惟為表
      現適合觀賞，經原告重新組合策劃，按不同性質、屬性，予以排列播放順序，
      就整日電視娛樂表而言，已達電視娛樂整體性的策劃。
（四）該電視節目因重新組合排列，既已有編輯原創性，又非無償提供，而係獨立於
      固有旅客住宿費之外，另行按客戶收視次數，併同收費，自與單純電視頻道節
      目之放映有別。
五、綜上所陳，原處分及一再訴願決定，均屬違誤，請併與撤銷等語。
乙、被告答辯意旨略謂︰
一、按服務標章註冊後，無正當事由迄未使用或繼續停止使用已滿三年者，服務標章
    主管機關應依職權或據利害關係人申請撤銷服務標章專用權，為行為時商標法第
    七十七條準用同法第三十一條第一項第二款首段所規定；而該款之撤銷，依同法
    條第二項規定，得就註冊服務標章所指定之一種或數種服務為之。所謂服務標章
    之使用，依同法第七十二條第二項首段規定，係指將標章用於營業上之物品、文
    書、宣傳或廣告，以促銷其服務者而言。又正服務標章撤銷或無效者，其聯合服
    務標章及防護服務標章應一併撤銷，復為商標法施行細則第五十條準用同細則第
    十六條第四項首段所規定。
二、被告以系爭服務標章及其聯合註冊第三七一九一號「環亞大飯店股份有限公司標
    章」服務標章係分別於七十八年七月一日及同年月十六日獲准註冊，據關係人檢
    送明調查經過之商標使用調查徵信報告書、公司登記基本資料查詢、名片等證
    據資料影本，主張原告未使用該等服務標章於有線電視節目策劃製作服務、付費
    電視頻道節目策劃製作服務、電視節目發行服務、影片、唱片、錄音帶、錄影片
    、碟影片、伴唱帶等製作及發行、電台及電視娛樂節目之策劃、製作服務，而有
    註冊後迄未使用已滿三年之情事等語，經依法通知答辯，原告雖檢送環亞飯店服
    務指南及飯店內電影服務簡介，主張其於旅館內亦提供電視頻道之節目安排策劃
    ，且為收費之服務云云。惟查於旅館內為電影等電視節目之播放，僅為旅館營業
    中所附帶之服務，非可以之作為市場交易上獨立之客體，且於旅館內為電影等電
    視節目之播放，僅為單純電視頻道節目之放映，與有線電視節目策劃製作服務、
    付費電視頻道節目策劃製作服務、電視節目發行服務，影片、唱片、錄音帶、錄
    影片、碟影片、伴唱帶等製作及發行、電台及電視娛樂節目之策劃、製作服務，
    係實際從事有關電台、電視節目、影片、唱片、錄音帶等實質內容之策劃、製作
    或發行之服務有別，自難據以證明系爭服務標章及其聯合服務標章於前述服務有
    使用之事實，自有行為時商標法第七十七條準用同法第三十一條第一項第二款及
    第二項規定之適用，乃為註冊第三六八○六號「亞洲及圖ASIA LAND」 服務標章
    及其聯合註冊第三七一九一號「環亞大飯店股份有限公司標章」服務標章指定使
    用於有線電視節目策劃製作服務、付費電視頻道節目策劃製作服務、電視節目發
    行服務、影片、唱片、錄音帶、錄影片、碟影片、伴唱帶等製作及發行、電台及
    電視娛樂節目之策劃、製作服務之專用權應予撤銷之處分。
三、原告以其為綜合性之大型觀光旅館業，於館內提供綜合性之服務，每項服務皆對
    消費者提供對價服務，皆為市場交易上獨立之客體，而於館內提供電視頻道之節
    目亦同，該等電視節目經其予排列播放順序，已達電視娛樂整體性之策劃云云，
    經核於旅館內為電影等電視節目之播放，縱有對消費者收取對價，仍需消費者於
    其旅館內住宿或休憩始提供該等服務，應屬旅館營業中所附帶之服務，且僅為單
    純電視頻道節目之放映，與有線電視節目策劃製作服務、付費電視頻道節目策劃
    製作服務、電視節目發行服務、影片、唱片、錄音帶、錄影片、碟影片、伴唱帶
    等製作及發行、電台及電視娛樂節目之策劃、製作服務有間，自難謂系爭服務標
    章及其聯合服務標章於前述服務有使用之事實。
四、綜上所述，原告之訴顯無理由，請判決駁回之等語。
    理  由
一、按服務標章註冊後，無正當事由迄未使用或繼續停止使用已滿三年者，服務標章
    主管機關應依職權或據利害關係人申請撤銷服務標章專用權，為行為時商標法第
    七十七條準用同法第三十一條第一項第二款首段所規定；而該款之撤銷，依同法
    條第二項規定，得就註冊服務標章所指定之一種或數種服務為之。所謂服務標章
    之使用，依同法第七十二條第二項首段規定，係指將標章用於營業上之物品、文
    書、宣傳或廣告，以促銷其服務者而言。又正服務標章撤銷或無效者，其聯合服
    務標章及防護服務標章應一併撤銷，復為商標法施行細則第五十條準用同細則第
    十六條第四項首段所規定。
二、本件原告於七十七年十一月五日以「亞洲及圖ASIA LAND 」服務標章，指定使用
    於行為時商標法施行細則第二十五條第一類之教育及娛樂服務申請註冊，經被告
    審查核准。嗣關係人美商．時代華納公司於八十七年三月二十三日以其有違行為
    時商標法第七十七條準用同法第三十一條第一項第二款之規定，對之申請撤銷。
    案經被告為註冊第三六八○六號「亞洲及圖ASIA LAND 」服務標章及其聯合註冊
    第三七一九一號「環亞大飯店股份有限公司標章」服務標章，指定使用於有線電
    視節目策劃製作服務、付費電視頻道節目策劃製作服務、電視節目發行服務、影
    片、唱片、錄音帶、錄影片、碟影片、伴唱帶等製作及發行、電台及電視娛樂節
    目之策劃、製作服務之專用權，應予撤銷之處分。原告不服，循序提起行政訴訟
    ，並以如事實欄所示各節，據為爭執。經查：
（一）關係人前以「亞洲 HBO」標章指定使用於有線電視節目策劃製作等服務申請註
      冊，被告認與系爭服務標章構成近似，且指定使用於同一或類似營業，依商標
      法第七十七條準用第三十七條第一項第十二款及第四十三條之規定予以核駁，
      關係人不服，循序提起行政訴訟。則關係人於本件自屬利害關係人，先予明
      。
（二）系爭服務標章及其聯合註冊第三七一九一號「環亞大飯店股份有限公司標章」
      服務標章，係分別於七十八年七月一日及同年月十六日獲准註冊，此有專利公
      報附於原處分卷可憑。另關係人主張原告未使用該等服務標章於有線電視節目
      策劃製作服務、付費電視頻道節目策劃製作服務、電視節目發行服務、影片、
      唱片、錄音帶、錄影片、碟影片、伴唱帶等製作及發行、電台及電視娛樂節目
      之策劃、製作服務，而有註冊後迄未使用已滿三年之情事等情，有其所提出之
      商標使用調查徵信報告書、公司登記基本資料查詢、名片等資料影本附於原處
      分卷可稽。
（三）原告雖提出環亞飯店服務指南及飯店內電影服務簡介，主張其於旅館內亦提供
      電視頻道之節目安排策劃，且為收費之服務云云。按原告為前開主張，無非以
      ：就電視頻道播送節目重新組合策劃，按不同性質、屬性，予以排列播放順序
      ，以適合觀賞等行為，即屬節目安排策劃為據。惟原告係以經營觀光旅館為業
      ，其亦自承其登記營業範圍，未包含節目策劃安排等，則其所提供「館內電影
      Movies」服務，乃係向旅客收取費用而「播送」節目供旅客觀覽，其所作「就
      電視播送節目重新組合策劃，按不同性質、屬性，予以排列播放順序」之行為
      ，純屬有關節目「播送」之行為，其對所播送節目之內容，毫無置喙餘地，自
      不得謂前開行為乃節目策劃、安排之行為。從而，原告縱於其服務指南及飯店
      內電影服務簡介，使用系爭標章，亦不得謂其已使用系爭標章於所指定服務有
      關之物品、文書、宣傳或廣告，以促銷其服務。原告所稱其已使用系爭標章一
      節，並非可取。
（四）前開原告註冊第三六八○六號「亞洲及圖 ASIA LAND」服務標章，其專用期間
      為自七十八年八月一日起至八十八年六月三十日止，原告於專用期間屆滿日止
      ，迄未向被告申請延展註冊，其服務標章專用權業已消滅等情，有被告八十九
      年四月二十八日（八九）智商○八三○字第八九○○二九一一三號函附卷可稽
      ，並經本院八十九年度判字第一八六一號判決認定明確。則原告之系爭標章於
      消滅後，其對系爭標章已無何權利可言，自系爭標章消滅之日起，原告對本件
      服務標章之撤銷，已無可據以主張之權利，原告所述自無足採。
三、綜上所述，系爭服務標章註冊後迄未使用已滿三年，被告爰為撤銷系爭標章之處
    分，揆之首開法條規定，並無違誤，一再訴願決定遞予維持，亦無不合，原告起
    訴意旨求予撤銷，為無理由，應予駁回。又本件事證已然明確，原告所為其他主
    張，與本件結論均無影響，爰不予一一論述，併此明。
據上論結，本件原告之訴為無理由，依行政訴訟法施行法第二條、行政訴訟法第九十
八條第三項前段，判決如主文。
中      華      民      國     九十     年      十      月     十一     日
                    最 高 行 政 法 院  第 四 庭
                                審 判 長 法  官      葉  振  權
                                         法  官      林  家  惠
                                         法  官      吳  錦  龍
                                         法  官      劉  鑫  楨
                                         法  官      吳  明  鴻
右  正  本  證  明  與  原  本  無  異
                                         法院書記官  阮  桂  芬
中      華      民      國     九十     年      十      月     十一     日


司法院資訊處製作；財團法人民間司法改革基金會備份。
